臺灣高等法院民事判決　　　　　　　　　 95年度上字第920號
上　訴　人　丙○○股份有限公司
法定代理人　丙○○
訴訟代理人　沈明欣律師
　　　　　　丁○○
被　上訴人　太平洋建設股份有限公司
法定代理人　乙○○
訴訟代理人　甲○○
上列當事人間請求清償債務等事件，上訴人對於中華民國九十五
年九月十四日台灣台北地方法院九十三年度訴字第五０四五號第
一審判決提起上訴，經本院於九十六年一月二日言詞辯論終結，
判決如下：
    主    文
上訴駁回。
第二審訴訟費用由上訴人負擔。
    事 實 及 理 由
一、本件上訴人聲明求為判決：(一)原判決關於駁回上訴人後開第
    二項之訴部分，及該部分假執行之聲請暨命負擔訴訟費用之
    裁判均廢棄。(二)被上訴人應再給付上訴人新台幣（下同）三
    百三十萬一千六百九十一元，及自起訴狀繕本送達之翌日起
    ，至清償日止，按年息百分之五計算之利息。(三)願提供現金
    或等值之台北富邦商業銀行可轉讓定期存單或保證書為擔保
    ，請准宣告假執行。
    被上訴人聲明求為判決：(一)上訴駁回。(二)如受不利判決，願
    預供擔保，請准宣告免為假執行。
二、上訴人起訴主張：被上訴人於民國（下同）八十五年間，承
    攬業主交通部台灣區國道新建工程局（下稱國工局）南投路
    段第C337標名間收費站及名間段工程（下稱C337標工程），
    兩造於八十九年十二月二十七日簽訂瀝青舖設工程合約書及
    瀝青材料訂購合約書（下稱系爭合約），約定將其中瀝青舖
    設部分之工程轉包予伊施作，並向伊購買瀝青材料（下稱系
    爭工程）。嗣伊已全部施工完畢，並經業主驗收完成，因被
    上訴人就應負責之級配粒料底層壓實不足，而有短舖之情事
    ，致伊舖設之瀝青混凝土層厚度有超舖之情形，故依約伊就
    路工部分應領之保留款（不含百分之五加值營業稅）三百七
    十四萬二千九百十八元（含材料三百五十六萬三千四百五十
    七元及工資十七萬九千四百六十一元），被上訴人迄未給付
    ；另被上訴人應給付伊柏油追加價款（不含百分之五加值營
    業稅）一百三十九萬三千九百二十五元，惟被上訴人僅給付
    九十萬二千七百零一元，是被上訴人尚應給付伊共計四十九
    萬一千二百二十四元，屢經催討均未獲置理。又路工部分之
    C337標已於九十一年十月七日前即已對外開放通車使用，且
    本件柏油價格變動日為九十一年二月一日，被上訴人亦應給
    付遲延利息等情。爰依系爭合約之約定，求為命被上訴人給
    付四百二十三萬四千一百四十二元及其中三百七十四萬二千
    九百十八元部分自九十一年十月七日起；其餘四十九萬一千
    二百二十四元部分自九十一年二月一日起，均至清償日止，
    加付法定遲延利息之判決（原審判命被上訴人給付九十三萬
    二千四百五十一元；而駁回上訴人其餘之請求。上訴人則就
    其敗訴部分聲明不服，並減縮法定遲延利息自起訴狀繕本送
    達之翌日起算；被上訴人就其敗訴部分未據聲明不服，已告
    確定）。
    被上訴人則以：上訴人所謂之柏油追加款部分，已於九十二
    年八月十二日經雙方確認追加之金額按百分之七計算，為九
    十七萬五千七百四十三元，並經上訴人之法定代理人丙○○
    簽認無誤，並已由伊給付完畢，是上訴人主張伊尚應給付百
    分之三即四十九萬一千二百二十四元之柏油追加款，顯屬無
    據；又依系爭合約第五條及承攬明細表說明第八、九條之約
    定，系爭工程最終結算數量應依業主結算數量為依據，且驗
    收請款單係表示當期領款金額及已領款總額，惟最終結算數
    量及上訴人應領總金額係依據最後一期驗收請款單為準，本
    件經業主最終數量結算後，上訴人尚可領取之款項僅為九十
    三萬二千四百五十一元（含稅）；且業主已於九十三年七月
    二十一日通知C337標整體工程驗收合格，是就級配粒料底層
    及上訴人施作之瀝青混凝土層，業主皆認定並無超舖或短舖
    之情事，上訴人亦不能舉證證明系爭級配粒料底層確有壓實
    不足之情事，其主張實際舖設之厚度已超過設計厚度云云，
    亦屬無據；另伊與業主於九十三年七月二十六日完成驗收及
    數量之結算後，伊即通知上訴人辦理結算及請款作業程序，
    惟上訴人遲不同意該結算數量，經伊催告仍拒絕配合辦理，
    當自負受領遲延責任。又系爭工程保固期係以業主正式驗收
    起算一年，而業主於驗收合格通知函中已表示該工程保固期
    係自九十三年五月八日起算，故上訴人於九十四年五月七日
    前仍應負保固責任等語，資為抗辯。
三、兩造不爭執之事實：
    兩造於八十八年十二月二十七日簽訂系爭合約，約定被上訴
    人將瀝青舖設部分轉包由上訴人施作，並向上訴人購買瀝青
    材料，上訴人於九十二年十月三十日就柏油追加款已向被上
    訴人領取九十四萬七千八百三十六元（見原審(一)卷十頁至十
    二頁之被上訴人承攬明細表、C337標瀝青柏油追加款明細表
    （第四至十期）及驗收請款單、原審(一)卷三六頁至五五頁之
    瀝青舖設工程合約書、瀝青材料訂購合約書）。
四、關於上訴人請求再給付保留款二百八十一萬零四百六十七元
    部分：
    雖上訴人主張被上訴人應負責之路基碎石級配料層有未壓實
    ，短鋪之情形，致伊在上部鋪設瀝青混凝土料層有超鋪之情
    形，舖築厚度超過設計厚度，自屬可歸責被上訴人之事由，
    基於債之相對性與誠信原則，就此同一基礎事實，被上訴人
    依系爭合約之約定，或民法第二百二十七條之二之情事變更
    原則，應依實作數量辦理結算計價與付款云云。惟查：兩造
    於系爭合約第五條第二項及承攬明細表說明八第一項約定：
    「本案是以業主與甲方（指被上訴人）之結算數量，作為甲
    、乙（指上訴人）雙方數量結算及計價之依據」（見原審(一)
    卷四三頁）；另於系爭合約第二條「工程範圍」約定；「一
    、乙方（指上訴人）應依合約所附之承攬明細表、施工圖說
    、施工規範、施工補充說明等據以切實執行。…二、本工程
    如為甲方（指被上訴人）對外承攬之工程，甲方業主之合約
    規範及施工圖說均視為本合約之一部分」（見原審(一)卷三七
    頁）；而依業主國工局與被上訴人於工程合約4／8冊第三篇
    ：施工技術規範之補充與增訂篇第十章01002.5地瀝青混凝
    土路面(二)丈量與付款約定：「密級配與開放級配兩種瀝青混
    凝土之丈量以立方公尺為單位，按工地所舖設並經檢驗合格
    者為準，其數量應為設計圖規定之厚度乘以設計圖或經工程
    司核定之舖設寬度與長度所得之面積」、「除工程司另有允
    許外，正常壓實每層瀝青混凝土舖面拌合料之厚度不得超過
    五公分」（見原審(二)卷三一九頁至三二Ｏ頁），為兩造所不
    爭執。由上可知，上訴人於舖築瀝青混凝土時，應依上開合
    約之約定及圖說厚度切實施作，不得任意加厚或減少厚度，
    情至明顯。況嗣業主國工局於本件工程竣工後，依據各項目
    作驗收及最終數量結算，亦未驗出上訴人舖築之瀝青混凝土
    有超舖或短舖之情事，此有業主國工局工程竣工結算詳細表
    可稽（見原審(一)卷七七頁），而上訴人復不能舉證證明系爭
    級配粒料底層確有壓實不足，致其實際舖設之瀝青混凝土厚
    度超過設計厚度。兩造依系爭合約之上開約定，既以業主國
    工局結算數量作為計價結算之依據，而業主國工局業於九十
    三年七月二十一日發函通知被上訴人，就系爭工程辦理驗收
    認定合格，並於「工程竣工結算詳細表項次第A7、A8、A9、
    Al O、A11（即上訴人所施作之工作項目）作最終之數量結
    算，此亦有該函可稽（見原審(一)卷七五頁至七六頁），復為
    兩造所不爭執。則被上訴人依據業主國工局上開工程最終結
    算數量，計算上訴人所得領取之工程承攬報酬路工材料部分
    為七千二百零三萬六千二百九十七元、路工工資部分為三百
    六十九萬零四百八十一元（均含稅），合計為七千五百七十
    二萬六千七百七十八元（其計算式為：72,036,297元＋3,69
    0,481元＝75,726,778元），扣除上訴人已領取之報酬路工
    材料部分為七千一百十八萬四千九百九十七元、路工工資部
    分為三百六十萬九千三百三十元，合計為七千四百七十九萬
    四千三百二十七元（其計算式為：71,184,997元＋3,609,33
    0元＝74,794,327元；75,726,778元－74,794,327元＝932,4
    51元）後，為上訴人最終可再領取之保留款即九十三萬二千
    四百五十一元，並無不合。是上訴人主張被上訴人應再給付
    伊系爭工程之承攬報酬二百八十一萬零四百六十七元云云，
    殊不足取。
五、關於上訴人請求百分之三柏油追加款四十九萬一千二百二十
    四元部分：
    雖上訴人又主張兩造於系爭物料訂購書中之訂購明細表說明
    八約定：「瀝青柏油價格漲或跌百分之三（含）時，則在本
    合約單價之瀝青柏油價也同步作追加減價之調整」，本件柏
    油單價於九十一年二月一日自六千元漲為六千六百元，漲幅
    達百分之十，伊自得依上開約定，向被上訴人請求同步調整
    之百分之十價款，兩造於九十二年八月十二日僅協議先就被
    上訴人無爭議之百分之七部分（即扣除百分之三後之金額）
    辦理計價，伊從未表示拋棄對被上訴人其餘百分之三部分之
    請求，被上訴人尚應給付伊四十九萬一千二百二十四元云云
    。惟查：上開柏油追加價款，經兩造於九十二年八月十二日
    共同會算，合意調整百分之七，確認其追加金額為九十七萬
    五千七百四十三元，並經兩造簽認無誤，此有該丙○○瀝青
    AC追加款明細可稽（見原審(一)卷五六頁）。上開款項經確認
    後，上訴人並已於九十三年九月二十四日開立統一發票予被
    上訴人辦理計價請款程序，經扣除百分之五保留款計四萬八
    千七百八十七元，及上訴人因材料供給不足扣款二萬四千二
    百五十五元，並付該金額百分之五營業稅款計四萬五千一百
    三十五元，被上訴人尚應給付上訴人九十四萬七千八百三十
    六元，已由上訴人於九十二年十月三十日向被上訴人領取同
    額支票共二紙，並均已兌現，此亦有上開統一發票及支票可
    稽（見原審(一)卷五八頁至五九頁）。即上訴人對上開會算單
    及被上訴人已給付上開九十四萬七千八百三十六元亦均不爭
    執，雖以伊就其餘百分之三部分並未表示拋棄云云，然查上
    訴人在上開會算單僅就百分之七之柏油追加款與被上訴人會
    算，並同意被上訴人於扣除百分之五之保留款、材料供給不
    足扣款及扣除百分之五之營業稅後，給付九十四萬七千八百
    三十六元，而就其餘百分之三之柏油追加價款並未為任何保
    留（見原審(一)卷五六頁），且證人即被上訴人公司之承辦人
    員顏健旭亦在原審證稱：「九十二年八月十二日有與丙○○
    就瀝青柏油的數量及調整後的價格協調，雙方合意後簽名確
    認」、「（法官問：當時丙○○有無跟你爭執柏油漲價的調
    整？答：）之前上訴人是有表示柏油漲價百分之十，要調整
    百分之十，但後來雙方協調後，合意調整百分之七」、「（
    上訴人訴訟代理人問：合意調整百分之七，有無任何證明文
    件？答：）被證二（指原審(一)卷五六頁之追加款會算明細）
    是依照百分之七的價格換算出來的，當時丙○○是同意用百
    分之七計算，並沒有表示保留日後請求」（見原審(一)卷八七
    頁之言詞辯論筆錄）。足見上訴人所為之此部分主張，亦無
    足取。
七、從而，上訴人依據系爭合約之約定，請求被上訴人再給付三
    百三十萬一千六百九十一元，及在本院減縮自起訴狀繕本送
    達之翌日起，加付法定遲延利息部分，自屬不應准許。原審
    就上開部分，所為上訴人敗訴之判決，核無違誤。上訴論旨
    仍執前詞指摘原判決此部分不當，求予廢棄改判，為無理由
    。
八、至兩造其餘之攻擊或防禦方法及未經援用之證據，經本院斟
    酌後，認為均不足以影響本判決之結果，自無逐一詳予論駁
    之必要，併此敘明。
據上論結，本件上訴為無理由，依民事訴訟法第四百四十九條第
一項、第七十八條，判決如主文。
中　　華　　民　　國　　96　　年　　 1　　月　　16　　日
　　　　　　　  　　民事第六庭
                      　審判長法　官  林鄉誠
　　　　　　　　　  　        法　官  梁玉芬
　　　　　　　　　　          法　官  楊豐卿
正本係照原本作成。
如不服本判決，應於收受送達後20日內向本院提出上訴書狀，其
未表明上訴理由者，應於提出上訴後20日內向本院補提理由書狀
（均須按他造當事人之人數附繕本）上訴時應提出委任律師或具
有律師資格之人之委任狀；委任有律師資格者，另應附具律師資
格證書及釋明委任人與受任人有民事訴訟法第466條之1第1項但
書或第2項（詳附註）所定關係之釋明文書影本。
中　　華　　民　　國　　96　　年　　1 　　月　　16　　日
　　　　　　　　　　　　  　　書記官  殷丹妮
附註：
民事訴訟法第466條之1（第1項、第2項）：
對於第二審判決上訴，上訴人應委任律師為訴訟代理人。但上訴
人或其他法定代理人具有律師資格者，不在此限。
上訴人之配偶、三親等內之血親、二親等內之姻親，或上訴人為
法人、中央或地方機關時，其所屬專任人員具有律師資格並經法
院認為適當者，亦得為第三審訴訟代理人。
